【裁判字號】    98,台上,633
【裁判日期】    980409
【裁判案由】    損害賠償
【裁判全文】
最高法院民事判決              九十八年度台上字第六三三號
上  訴  人  乙○○○○○○○○○○○
            丙○○
共      同
訴訟代理人  郭宏義律師
被 上訴 人  甲○○
上列當事人間請求損害賠償事件，上訴人對於中華民國九十七年
十二月二日台灣高等法院第二審判決（九十六年度上字第九九三
號），提起上訴，本院判決如下：
    主  文
原判決關於駁回上訴人之上訴及該訴訟費用部分廢棄，發回台灣
高等法院。
    理  由
本件被上訴人主張：坐落台北市○○區○○段三小段五四四地號
土地（下稱系爭土地）係伊、上訴人丙○○及訴外人彭素滿、高
全彬、高銓志、何清純、郭宏義及鄭萬壽（下稱彭素滿等六人）
所共有，丙○○、伊分別為其地上建物即門牌號碼台北市○○○
路○段二五巷一號樓房（下稱系爭大樓）一樓、三樓之區分所有
權人。詎丙○○未經全體共有人同意，擅占用系爭大樓如原判決
附圖（下稱附圖）所示Ｂ部分之法定空地上搭蓋建物（下稱系爭
建物），並將一樓房屋連同系爭建物出租予上訴人乙○○○○○
○○○○○○使用，侵害其他共有人之權益等情，爰依民法第八
百二十一條之規定，求為命鍾勝德自系爭建物遷出，及丙○○將
系爭建物拆除，並返還該部分土地予全體共有人之判決（另依民
法第一百九十一條第一項之規定，請求丙○○給付新台幣八萬六
千元部分，業經判決被上訴人敗訴確定）。
上訴人則以：丙○○使用系爭大樓一樓後方之法定空地係屬因分
管契約而有其專用權，被上訴人應受該分管契約之拘束，丙○○
占用系爭法定空地，自非無權占有；鍾勝德因租賃關係而占用，
亦有正當權源。況系爭建物既非防火巷，與消防安全無關，被上
訴人請求拆除系爭建物，顯係權利濫用。又系爭大樓後院之圍牆
屬合法建物，被上訴人亦不得請求拆除等語，資為抗辯。
原審就遷出及拆除建物還地部分維持第一審所為上訴人敗訴之判
決，駁回其上訴，並諭知第一審所命遷出、拆除建物返還土地之
位置及面積，更正為如附圖所示Ｂ部分面積三○平方公尺，無非
以：系爭土地為被上訴人、丙○○及彭素滿等六人共有，丙○○
、被上訴人分別為其地上建物即系爭大樓一樓、三樓之區分所有
權人，丙○○占用系爭大樓如附圖所示Ｂ部分之法定空地上搭蓋
系爭建物，並將系爭建物併同一樓房屋出租鍾勝德使用等事實，
為兩造所不爭，且有建物及土地登記簿謄本可稽，並經台北市大
安地政事務所（下稱大安地政事務所）勘測現場屬實，有勘驗筆
錄及土地複丈成果圖可稽，堪信為真實。被上訴人主張丙○○所
有系爭建物無權占用系爭大樓共有之法定空地，出租予鍾勝德使
用云云，惟為上訴人所否認，並以前揭情詞置辯。經查丙○○提
出之系爭大樓一樓房屋之不動產買賣契約書第十一條第三項固約
定：「本買賣不動產權利範圍包括後院空地、西側空地、騎樓平
台等現承租人所使用部分」等語，然該契約為丙○○與出賣人來
韞才、方仁駿、方仁猷（下稱來韞才等三人）所簽訂，無從證明
來韞才等三人對該法定空地與其他共有人間確有約定專屬使用權
利，尚難遽此認其前手對該法定空地有分管契約存在。且被上訴
人之前手楊秋子購買系爭大樓三樓房屋之契約書後附有永華建設
開發股份有限公司（下稱永華公司）關於杭州綠園別墅之廣告圖
說，各層樓平面圖包括「施工及用料說明」、「產權清楚」「代
辦貸款」等，應為永華公司預售系爭大樓之說明書，而非買賣契
約，尚不足為建商與各買受系爭大樓之區分所有權人有關系爭土
地分管約定之認定。又丙○○以二、三十年來從未有任何區分所
有權人對此使用之狀態表示異議或任何訴訟，辯稱共有人間已有
默示分管之協議云云，然所言縱令屬實，充其量僅為共有人單純
之沈默，難謂為默示之意思表示，所辯自不足採。再公寓大廈管
理條例施行前已取得建造執照之公寓大廈，其區分所有權人就公
寓大廈共有部分約定專用，固不受該條例第七條各款之拘束，然
仍須區分所有權人間已有分管約定始有適用。丙○○既未能證明
系爭大樓區分所有權人間就附圖所示Ｂ部分法定空地有分管之協
議，復未證明有該分管使用之交易習慣，其辯稱非無權占有，要
不可採。而系爭建物所占用附圖所示Ｂ部分為系爭大樓之法定空
地，有九十七年五月九日台北市建築管理處函可證，自應依法定
空地設置之目的及通常方式使用之。丙○○之系爭建物占有附圖
所示Ｂ部分之法定空地，即失去該法定空地之用途，則被上訴人
請求拆除，行使權利，尚難認為權利濫用。末查，丙○○提出之
竣工圖雖繪製一樓後院有高一七○公分之圍牆，但與後院地界有
一五○公分之防火巷，而系爭建物與同段五三五號地界之距離僅
○‧七五公尺，有大安地政事務所複丈成果圖可稽，即難謂系爭
建物包含前開竣工圖之圍牆。且地籍重測，因其測量技術及使用
儀器遠較日據時期精密優良，又數十年來，土地因人為或天然地
形變遷，加以複丈時誤差，常使重測前後土地面積發生增減，該
增減之面積既非因合併、分割所致，自難認定增減之面積係重測
前之特定部分。是丙○○辯稱，系爭建物係竣工圖一樓後院之圍
牆，屬合法建物云云，亦不足採。綜上，丙○○既不能證明系爭
建物占有附圖所示Ｂ部分法定空地有何正當權源，則被上訴人依
民法第八百二十一條之規定，請求鍾勝德自系爭建物遷出，及丙
○○拆除該建物，並返還系爭附圖所示Ｂ部分之土地予全體共有
人，為有理由，應予准許。又系爭建物占用之位置應如土地複丈
成果圖即附圖所示Ｂ部分面積三十平方公尺，第一審判決附圖顯
有錯誤，爰更正之等詞，為其判斷之基礎。
按所謂默示之意思表示，除依表意人之舉動或其他情事，足以間
接推知其有承諾之效果意思者外，倘單純之沉默，依交易上之慣
例或特定人間之特別情事，在一般社會之通念，可認為有一定之
意思表示者，亦非不得謂為默示之意思表示（參照本院二十一年
上字第一五九八號及二十九年上字第七六二號判例意旨）。又公
寓大廈等集合住宅之買賣，建商與各承購戶約定，公寓大廈之共
用部分或其基地之空地由特定共有人使用者，除別有規定外，應
認共有人間已合意成立分管契約。倘共有人已按分管契約占有共
有物之特定部分，他共有人嗣後將其應有部分讓與第三人，除有
特別情事外，其受讓人對於分管契約之存在，通常即有可得而知
之情形，而應受分管契約之拘束。查卷附台北市建築管理處核發
之系爭大樓工程竣工圖上既蓋有「台北市政府工務局六十六年九
月二十三日以六六使字第九○五號」印文，且繪示一樓後方「圍
牆高１７○」字樣（見原審卷第一二二頁被證六），而被上訴人
係於六十九年六月三日始買受系爭大樓三樓房屋，有系爭土地登
記謄本可稽（見一審調字卷第八頁），則上訴人於原審迭稱，本
棟大樓之一樓竣工圖，顯示在一樓後方有高一七○公分圍牆區隔
後院與防火巷，且該圍牆並將後院納入一樓空間內，並設有後門
，他人無法出入使用，依此一事實，足證系爭大樓最初之區分所
有權人（建商與地主），已有將一樓後院圍牆內之空間專供一樓
區分所有權人使用之分管契約存在，而該後院圍牆既與主建物自
始即存在至今，是各該樓層區分所有權人之轉讓，受讓人自不得
諉為不知，自應受該分管契約之拘束云云（見原審卷第一八五頁
、第二三九頁、第二五四頁背面），似非全然無據。原審既未說
明上訴人上述抗辯何以不足採之意見？又未說明系爭建物後院現
存之圍牆是否為竣工圖上所示之圍牆？遽以前揭理由，為不利於
上訴人之判斷，即有判決不備理由之違法。上訴論旨，指摘原判
決其敗訴部分為不當，求予廢棄，非無理由。
據上論結，本件上訴為有理由。依民事訴訟法第四百七十七條第
一項、第四百七十八條第二項，判決如主文。
中    華    民    國  九十八  年    四    月    九    日
                      最高法院民事第五庭
                          審判長法官  劉  延  村
                                法官  許  澍  林
                                法官  黃  秀  得
                                法官  許  正  順
                                法官  魏  大  喨
      本件正本證明與原本無異
                                      書  記  官
中    華    民    國  九十八  年    四    月  二十一  日
                                                      m


司法院資訊處製作；財團法人民間司法改革基金會備份。
